【裁判字號】    91,簡上,59
【裁判日期】    920605
【裁判案由】    遷讓房屋
【裁判全文】
台灣彰化地方法院民事判決  九十一年度簡上字第五九號
    上  訴人即    丙○○
    附帶被上訴人
    訴訟代理人    朱清雄律師
    被上訴人即    乙○○
    附帶上訴人
    訴訟代理人    黃進祥律師
    複  代理人    甲○○      .
    訴訟代理人    江順雄律師
右當事人間請求遷讓房屋事件，上訴人對於中華民國九十一年三月二十八日本院北斗
易庭第一審判決（九十年度斗簡字第二五九號）提起上訴，被上訴人提起附帶上訴，
本院判決如左：
    主      文
原判決關於駁回附帶上訴人後開第二項之訴部分及該部分假執行之聲請，暨命其負擔
訴訟費用之裁判均廢棄。
右開廢棄部分，附帶被上訴人應自坐落彰化縣溪洲鄉○○○段第六九四之三地號土地
上如附圖所示編號一至八及甲、乙、丙部分面積一一二．六四平方公尺之建物遷讓交
還附帶上訴人，並應再給付附帶上訴人新台幣肆仟貳佰零肆元及自民國八十九年七月
一日起至房屋返還之日止，按年以新台幣陸仟捌佰參拾肆元計算之損害金。
上訴人之上訴及附帶上訴人之其餘附帶上訴均駁回。
第二審訴訟費用關於上訴部分由上訴人負擔，第一審訴訟費用關於命附帶上訴人負擔
部分及第二審訴訟費用關於附帶上訴部分由附帶被上訴人負擔十分之九，餘由附帶上
訴人負擔。
    事      實
甲、上訴部分：
  壹、上訴人部分：
    一聲明：(一)原判決不利於上訴人部分廢棄。(二)右廢棄部分，被上訴人第一審之訴
      駁回。
    二陳述：除與原判決記載者相同，茲引用外，另補稱：
      被上訴人另於第二審新主張基於土地所有權，可排除上訴人之使用系爭房屋，
      上訴人亦不同意其追加之新主張，況查建物及土地為各別獨立存在之不動產，
      既然上訴人係有權使用系爭建物，則在對造未依法排除系爭建物之存在於土地
      上之前，對造之土地所有權權能，即被土地上之建物所限制，即土地所有權人
      只能在不妨害及牴觸土地上建物有權使用人之權能範圍內行使其權利，若其權
      利與土地上建物相牴觸，即應受限制，以保障土地上建物合法權能之行使，故
      對造之主張實無理由。且被上訴人取得土地時，其上已有系爭建物存在，而建
      物需使用到土地，此乃一眾人皆知、不喻自明之事，又房屋使用人除須使用到
      建物之基地外，其出入，其活動，均須使用系爭土地，故土地所有權人實有依
      房屋建造之目的及使用情形，留下供建物使用相當範圍之土地，以供出入及生
      活所必須，原審判決令上訴人將基地以外之土地返還對造，則上訴人已無法進
      出及使用系爭建物，原審判決顯違情理，且有礙社會經濟利益，其判決實令人
      不服。
    三證據：爰用原審立證方法。
  貳、被上訴人方面：
    一聲明：求為判決駁回上訴。
    二陳述：除與原判決記載者相同，茲引用外，另補稱：
      被上訴人為系爭土地之所有權人，業已提出被上訴人向國有財產局購買原來第
      六九四之二地號以及合併分割之相關證明，即尚未合併分割前之原第六九四之
      二地號，當時屬於國有財產局所有，此有被上訴人提出舊式謄本為憑，面積為
      五百零三平方公尺，被上訴人向國有財產局承購未合併分割前之原來第六九四
      之二地號，亦有國有財產局臺灣中區辦事處雲林分處出售國有土地產權移轉證
      明書及土地權利變更登記原因證明書可證，並有彰化縣北斗地政事務所核發之
      土地所有權狀及彰化縣北斗地政事務所異動索引為憑，足見被上訴人確實曾為
      未合併分割前之原第六九四之二地號之所有權人。至於與鄭清賜土地合併分割
      後，被上訴人取得合併分割後之系爭第六九四之三地號土地，亦有呈院之最新
      謄本為憑，故被上訴人既為現在第六九四之三地號土地之所有權人，依據民法
      第七百六十七條請求上訴人返還系爭土地，自屬有據。又上訴人無權占用前開
      土地，致被上訴人受有損害，亦得請求上訴人給付相當於租金之損害。
    三證據：爰用原審立證方法。
乙、附帶上訴部分：
  壹、附帶上訴人部分：
    一聲明：(一)原判決不利於附帶上訴人之部分廢棄。(二)右廢棄部分，附帶被上訴人
      即上訴人應將坐落彰化縣溪洲鄉○○○段第六九四之三地號上即門牌號碼彰化
      縣溪洲鄉○○村○○○路二八號之建物，即如附圖所示編號一至八及甲、乙、
      丙所示，面積一一二˙六四平方公尺之房屋遷出，連同該建物所占用之土地全
      數返還附帶上訴人。(三)附帶被上訴人應自民國八十五年四月七日起至遷出交還
      日止，按年再給付附帶上訴人台幣（下同）六千八百三十四元。
    二陳述：除與原判決記載者相同，茲引用外，另補稱：
      (一)原審之對系爭房屋遷出之部分謂：系爭房屋為未辦保存登記建物，原屬兩造
        之父鄭川連所有，為兩造所不爭執，右上開房屋雖由鄭川連生前贈與原告（
        即附帶上訴人）與鄭清賜二人，然未保存登記建物之讓與不能為移轉登記而
        不能為不動產所有權之讓與，受讓人僅取得事實上之處分權，並未取得所有
        權，是原告主張本於所有權之作用，依民法第七百六十七條規定訴請被告（
        即附帶被上訴人）遷出，於法不合，應予駁回。遷讓房屋部分既被駁回，原
        告請求被告給付無權佔用房屋期間之損害金部分，亦應一併駁回等語。
      (二)然查：
        1.參照最高法院六十七年二月廿一日民庭總會決議，違章建築之讓與，雖因
          不能移轉登記而不能為不動權所有權之讓與，但受讓人與讓與人之間如無
          相反之約定，應認為讓與人已將該違章建築之事實上處分權讓與受讓人。
          因之未經保存登記建物之受讓人雖因不能登記而無法取得建物所有權，惟
          受讓人已取得事實上之處分權，怠無疑義。本件系爭房屋為違章建築，於
          讓與人與受讓人合意移轉時，即生事實上處分權移轉之效力。本件兩造之
          父鄭川連生前將系爭未經保存登記之房屋贈與附帶上訴人，雖因不能移轉
          登記而不能為不動產所有權之贈與，然依前揭說明，經附帶上訴人允受而
          受讓系爭建物之事實上處分權，應認鄭川連已將系爭房屋之事實上處分權
          贈與附帶上訴人，且業經證人代書劉金定在原審證述綦詳，足堪認定。
        2.事實上處分權人除因法律之規定無從就受讓物為法律上之處分外，仍得就
          該物行使占有、使用、收益及事實上處分之權利，是該建物之事實處分權
          人，其在法律上所享有之權能與一般所有人幾無二致，是受讓事實上處分
          權之人，於其所受讓之物占有被侵害時，自得依民法第一百八十四條侵權
          行為，請求附帶被上訴人負同法第二百一十三條回復原狀及損害賠償責任
          ，爰追加侵權行為請求。
        3.另按所謂遷讓係指停止占有而言，所謂返還，係指將占有之土地交付所有
          權人而言，前者之遷讓為後者交付之階段行為，故請求返還占有之土地者
          ，當然含有請求遷讓之意思，附帶上訴人既為系爭房屋所坐落之系爭第六
          九四之三地號土地之所有權人，請求附帶被上訴人返還系爭土地，焉能謂
          無法依據民法第七百六十七條訴請附帶被上訴人遷出？況事實上處分權為
          所有權權能之一部分，故本件情形，原判決以受讓人對系爭建物僅取得事
          實上之處分權，而不准許附帶上訴人依據民法第七百六十七條遷讓房屋之
          請求，核於法有違。
        4.退萬步言之，縱認附帶被上訴人於兩造之父鄭川連死亡前即已取得系爭房
          屋事實上處分權（附帶上訴人否認之，亦否認附帶被上訴人占有該房屋係
          經過鄭川連之同意），然附帶上訴人為該房屋坐落土地之所有權人，依據
          民法第七百六十七條尚可請求拆屋還地，焉能謂無法請求遷讓房屋乎？蓋
          遷讓房屋並交還土地均屬事實行為，且附帶被上訴人亦為現占有人，故縱
          認附帶被上訴人之主張為真（按：實則非真），附帶上訴人依民法第七百
          六十七條規定亦可訴請遷讓房屋並交還土地，因之，原審判決至為不當明
          甚。
      (三)另兩造均主張兩造之父生前業已處分系爭房屋，則本件系爭房屋非屬遺產，
        核先確立。因之，兩造爭執者僅係在於系爭房屋究竟係分配與誰之問題。
        1.附帶被上訴人主張係在多年前，兩造之父鄭川連業已分給附帶被上訴人鄭
          清輝居住使用，系爭房屋係兩造之父中風時偷偷辦理，並舉證人林俊雄、
          鄭炎泉、謝西河為證。
        2.附帶上訴人則主張係八十三年間，兩造之父鄭川連在意識清醒下贈與附帶
          上訴人及鄭清賜。並舉證人代書劉金定、建築物所有權移轉契約書、房屋
          契稅繳款證明書為證。
        3.關於證人鄭炎泉、謝西河供述不足採信，業如原審判決所述。至於證人林
          俊雄所述亦非屬實。蓋系爭房屋在八十三年七月份辦理贈與附帶上訴人及
          鄭清賜之前，係屬於兩造之父所有，並無將系爭房屋分配與誰一事，因兩
          造之父所為分配財產乃大部分是在六十九年一月二十五日所為移轉登記分
          配，並將分配之財產分別過戶至伊子名下，及在之前各以其子女名義登記
          之財產，如原審九十年十一月二十三日準備書狀所提出之證物可看出兩造
          之父於六十九年間業已將大部分財產分配，並將分配之財產分別過戶至伊
          子名下。至於系爭房屋以及第六九五之十六、四○六之二五六當時並未分
          配，仍為兩造之父名下所有，迄至八十三年間方贈與附帶上訴人及鄭清賜
          二人，茲詳兄弟四人財產謄本即知。蓋兩造之父當時仍住在該處由鄭清賜
          等照料，迄至八十三年間方贈與附帶上訴人及鄭清賜二人，焉有如證人所
          述於兩造之父死亡（八十四年七月二十日歿）前八、九年前聽說分配一事
          ？至於證人所述兩造之父於死亡前八、九年有述及分配系爭房屋於老大、
          老二，新的三合院（即目前證人鄭清讚所居住之房子）分給老三及老四，
          亦顯然非實，蓋新的三合院係鄭清讚個人財產所出資興建，此有彰化縣溪
          州鄉實施都市計畫以外地區自用農舍使用執照為憑，附帶上訴人對於該新
          的三合院並無任何之權利，顯見證人所述新的房子分給老三、老四，舊的
          房子分給老大、老二，係屬不實。如上，可證證人所述虛偽不實。此情，
          若有必要實可傳喚鄭家四姊妹及老三鄭清讚可明。實則，證人林俊雄所謂
          與鄭川連係好朋友，時常到家裡聊天云云，係屬天大謊言。蓋既屬好友又
          時常到系爭房屋的話，則身為子女之人，焉能不認識？鄭家姊妹四人以及
          鄭清賜等人均表示並不認識伊，且該林俊雄從簡易庭調查時，即一直陪伴
          附帶被上訴人到法庭，若伊果真可以證明的話，焉能遲至今方出庭作證？
          又附帶被上訴人於九十年六月二十七日主張有族親多人可證，何以迄今無
          任何族親出庭為伊作證，反要一毫不相干且不認識之人出庭作證？又一再
          聲稱要提出刑事告訴，卻又不敢提出？
      (四)綜上，附帶被上訴人並無占用系爭房屋及土地之正當權源，乃其竟占用該房
        屋、土地，附帶上訴人依不當得利及侵權行為、民法第七百六十七條之法律
        關係請求附帶被上訴人自民國八十五年四月七日起至遷出交還日止，按年給
        付附帶上訴人即原告一萬五千三百九十八元，自無不合，應予准許，原審未
        查，就此部分駁回附帶上訴人之請求，容有違誤。
    三證據：除爰用原審立證方法外，另提出土地登記謄本二十六份、土地所有權狀
      四份、出售國有土地產權移轉證明書、土地權利變更登記原因證明書各一份、
      本院九十一年度簡上字第六０號民事判決一份（以上皆影本）、土地異動索引
      八頁為證。
  貳、附帶被上訴人方面：
    一聲明：求為判決駁回附帶上訴。
    二陳述：除與原判決記載者相同，茲引用外，另補稱：
      (一)系爭房屋乃兩造之亡父鄭川連所建，且對造亦自認「系爭房屋上訴人在兩造
        父親死亡之前就在使用，」既然系爭房屋為兩造之父所建，且在其生前又同
        意附帶被上訴人使用，並分配給附帶被上訴人居住，則附帶被上訴人之使用
        系爭房屋並非無權，今鄭川連已亡，附帶上訴人為其繼承人，似應繼承鄭川
        連之義務，而繼續供附帶被上訴人使用該房屋及其坐落之土地，故附帶上訴
        人之請求附帶被上訴人遷讓，實無理由
      (二)就附帶上訴人之追加及附帶上訴，附帶被上訴人均不同意。其於第二審追加
        依侵權行為之法律關係請求，顯然妨害附帶被上訴人之審級利益，且不利於
        附帶被上訴人之防禦，故附帶被上訴人不同意其追加。又對造起訴時，訴之
        聲明僅請求附帶被上訴人自系爭建物遷出，將建物基地交還對造，惟判決時
        超過對造之請求而判決將建物基地以外之土地交還對造，其判決實令人不服
        。
      (三)查系爭房屋為兩造之父所建，且為未辦保存登記之建物，於兩造之父死亡時
        ，兩造依法即因繼承而取得其所有權，僅受民法第七五九條規定之限制，即
        「非經登記，不得處分其物權。」，至於對造所主張之贈與取得，則因依民
        法第七百八十五條規定「不動產物權，依法律行為而取得‧‧‧‧者，非經
        登記，不生效力。」，故附帶被上訴人因繼承而取得之所有權為合法有效，
        對造主張之贈與則依法「不生效力」，既然附帶被上訴人因繼承而取得系爭
        建物之公同共有權，且附帶被上訴人係基於兩造之父生前同意而使用系爭建
        物，則附帶被上訴人之使用系爭建物，即為合法且屬有權使用。又附帶上訴
        人係以系爭土地上有系爭建物為理由，而向國有財產局取得土地，且其取得
        系爭土地所有權時，土地上早有其父之建物存在之事實，亦為其所明知，又
        由對造提起本件訴訟，明顯有保留系爭建物之意思，加以附帶被上訴人係基
        於繼承而與對造共同取得系爭建物之所有權，則對造欲以土地所有權以排除
        附帶被上訴人之合法使用系爭建物，實無理由。
    三證據：請求傳訊證人鄭炎泉、謝西河、林俊雄。
    理      由
一、本件被上訴人起訴時係依據民法第七百六十七條所有權物上請求權之規定，請求
    上訴人自如附圖所示編號一至八及甲、乙、丙部分面積一一二．六四平方公尺之
    房屋（即門牌號碼彰化縣溪州鄉○○村○○○路二八號）遷出，並連同其坐落之
    彰化縣溪州鄉○○○段六九四─三地號土地全部返還予被上訴人，此業經被上訴
    人於原審以九十年十月四日及九十一年一月二十五日之書狀聲明庭呈在卷，亦經
    被上訴人於九十一年一月二十五日之言詞辯論期日以言詞表明所請求返還占用之
    土地係指溪州鄉○○○段第六九四之三地號土地全部無訛，此有被上訴人於原審
    提出之民事準備書狀及言詞辯論筆錄可稽，是原審就除前開房屋占用之土地以外
    之部分土地併予判決，尚無訴外裁判之情事，上訴人此部份所為之指陳，顯屬有
    誤。又附帶上訴人即被上訴人嗣於本件上訴審準備程序中追加，依據民法第一百
    八十四條侵權行為之規定，主張附帶被上訴人應負損害賠償責任，並依民法第二
    百十三條之規定請求附帶被上訴人將前開房屋回復原狀遷讓交還予附帶上訴人，
    此為訴之追加，雖未為附帶被上訴人之同意，但附帶上訴人請求之基礎事實係屬
    同一，合於民事訴訟法第二百五十五條第一項第三款規定，自應准許附帶上訴人
    為訴之追加，復此敘明。
二、本件被上訴人即附帶上訴人於起訴時主張：坐落彰化縣溪州鄉○○○段六九四之
    三地號、地目建、面積四一０平方公尺之土地為被上訴人所有，而其上如附圖所
    示編號一至八及甲、乙、丙部分面積一一二．六四平方公尺之房屋（即門牌號碼
    彰化縣溪州鄉○○村○○○路二八號）係兩造之父鄭川連所有，於生前贈與被上
    訴人（老四）及訴外人鄭清賜（老大，本件訴訟繫屬後鄭清賜再將其分得部分轉
    讓予原告乙○○），上訴人丙○○（老二）未經同意，擅自無權占有上開房地使
    用，爰本於所有權之作用，依民法第七百六十七條規定請求上訴人遷讓房屋及交
    還全部土地。又上訴人無權占用上開房地，致被上訴人受有損害，並請求上訴人
    自占有之日即民國八十五年四月七日起至交還之日止，土地以申報地價每平方公
    尺二百八十八元，房屋依現值三萬五千九百元，均以年息百分之十計算，按年給
    付被上訴人損害金一萬五千三百九十八元。嗣於上訴審主張：本件系爭房屋為兩
    造之父鄭川連生前所建未經保存登記之違章建築，嗣贈與予被上訴人，經被上訴
    人允受而受讓該建物之事實上處分權，雖因不能移轉登記而不能為不動產所有權
    之贈與，應認鄭川連已將系爭房屋之事實上處分權贈與被上訴人，而事實上處分
    權人除因法律之規定無從就受讓物為法律上之處分外，仍得就該物行使占有、使
    用、收益及事實上處分之權利，是該建物之事實處分權人，其在法律上所享有之
    權能與一般所有人幾無二致，於其所受讓之物占有被侵害時，自得依民法第一百
    八十四條侵權行為，請求上訴人負同法第二百一十三條回復原狀及損害賠償之責
    任，爰追加侵權行為請求，並依不當得利、侵權行為及民法第七百六十七條之規
    定，上訴人自八十五年四月七日起至交還之日止，應按年給付被上訴人損害金一
    萬五千三百九十八元。被上訴人於八十九年間向國有財產局購買彰化縣溪州鄉○
    ○○段第六九四之二地號土地取得所有權，並將此筆土地與於八十三年間經鄭川
    連所贈與予被上訴人之同地段四０六─二五六地號土地及贈與予訴外人鄭清賜之
    同地段六九五─一六地號土地等三筆合併後，於九十年三月間分割為同地段六九
    四之二、六九四之三及六九四之四地號三筆土地（六九四之二地號土地於九十年
    十二月買賣移轉登記為鄭丙勳、鄭協意共有，六九四之四地號土地登記為被上訴
    人及鄭清賜共有，六九四之三地號土地登記為被上訴人所有），故未合併分割前
    之六九四之二地號及合併分割後之系爭六九四之三地號土地均為被上訴人所有無
    訛，是被上訴人自得以所有權人之地位，依據民法第七百六十七條訴請附帶被上
    訴人遷出並交還土地，況事實上處分權為所有權權能之一部分，被上訴人尚得依
    據民法第七百六十七條所有權人之地位請求拆屋還地，焉能謂無法請求遷讓房屋
    ，原判決以受讓人對系爭建物僅取得事實上之處分權，而不准許附帶上訴人依據
    民法第七百六十七條遷讓房屋之請求，核於法有違。又兩造之父所為分配財產乃
    大部分是在六十九年一月二十五日所為移轉登記分配，並將分配之財產分別過戶
    至伊子名下，及在之前各以其子女名義登記之財產，僅系爭房屋以及第六九五之
    十六、四○六之二五六當時並未分配，仍為兩造之父名下所有，迄至八十三年間
    方贈與附帶上訴人及鄭清賜二人，兩造之父於死亡（八十四年七月二十日歿）前
    八、九年並無如證人林俊雄所述將系爭房屋分配於老大、老二，新的三合院（即
    目前證人鄭清讚所居住之房子）分給老三及老四之情，蓋新的三合院係鄭清讚（
    老三）個人財產所出資興建，被上訴人對此新三合院並無任何之權利，顯見證人
    所述係屬不實等情。
三、上訴人即附帶被上訴人則以：系爭房屋為兩造之父鄭川連於分產時分配給上訴人
    ，被上訴人趁鄭川連中風不省人事時，偷偷去辦理贈與手續，上訴人直到本案起
    訴始得知上情，系爭房屋乃兩造之父鄭川連所建，且在生前同意並分配予上訴人
    居住使用，被上訴人為鄭川連之繼承人，應繼承鄭川連之義務，繼續供上訴人使
    用系爭土地及房屋。又兩造依法即因繼承而取得系爭房屋之所有權，僅受民法第
    七五九條規定之限制，即「非經登記，不得處分其物權。」，至於被上訴人主張
    因贈與而取得，則因民法第七百八十五條規定不動產物權，依法律行為而取得者
    ，非經登記，不生效力，因此被上訴人主張之贈與則依法「不生效力」，則上訴
    人因繼承而取得系爭建物之公同共有權，且經父生前同意而使用系爭建物，則上
    訴人之使用系爭建物，即為合法且屬有權使用。況查建物及土地為各別獨立存在
    之不動產，既然上訴人係有權使用系爭建物，則在對造未依法排除系爭建物之存
    在於土地上之前，對造之土地所有權權能，即被土地上建物所限制，即土地所有
    權人只能在不妨害及牴觸土地上建物有權使用人之權能範圍內行使其權利，且建
    物需使用到土地，房屋使用人除須使用到建物之基地外，其出入活動，均須使用
    房屋坐落之土地，故土地所有權人實有依房屋建造之目的及使用情形，留下供建
    物使用相當範圍之土地，以供出入及生活所必須，原審判決令上訴人將系爭基地
    以外之土地全部返還被上訴人，則上訴人已無法進出及使用系爭建物，顯違情理
    等語置辯。
四、按當事人主張有利於己之事實者，就其事實有舉證之責任，民事訴訟法第二百七
    十七條定有明文。經查，本件被上訴人即附帶上訴人主張坐落彰化縣溪州鄉○○
    ○段六九四之三地號、地目建、面積四一０平方公尺之土地為被上訴人所有，而
    其上如附圖所示編號一至八及甲、乙、丙部分面積一一二．六四平方公尺之房屋
    （即門牌號碼彰化縣溪州鄉○○村○○○路二八號）原係兩造之父鄭川連所有，
    其父在生前已於八十三年間將上開房屋贈與被上訴人（老四）及訴外人鄭清賜（
    老大，本件訴訟繫屬後鄭清賜再將其分得部分轉讓予被上訴人），同時並將溪州
    鄉○○○段第四０六─二五六地號土地（面積一一四平方公尺）贈與予被上訴人
    ，將同地段第六九五─一六地號土地（面積二六二平方公尺）贈與予鄭清賜，嗣
    被上訴人於八十九年間向國有財產局購買取得與上開二筆土地毗鄰之同地段第六
    九四之二地號土地（面積五０三平方公尺）之所有權，並將此筆土地與四０六─
    二五六及六九五─一六地號土地等三筆合併後，於九十年三月間分割為同地段六
    九四之二、六九四之三及六九四之四地號等三筆土地（其中六九四之二地號土地
    於九十年十二月以買賣為由移轉登記予鄭丙勳、鄭協意共有，六九四之三地號土
    地分割登記為被上訴人所有，六九四之四地號土地則分割登記為被上訴人與鄭清
    賜共有），而前開如附圖所示編號一至八及甲、乙、丙部分面積一一二．六四平
    方公尺之房屋，均位於被上訴人所有之系爭溪州鄉○○○段第六九四─三地號土
    地上，面積共計一一二．六四平方公尺，此部份房屋及其所坐落之第六九四之三
    地號土地全部現均由上訴人占用使用等情，業據其提出土地登記謄本、土地所有
    權狀、出售國有土地產權移轉證明書、土地權利變更登記原因證明書、土地異動
    索引、建築改良物贈與所有權移轉契約書及八十四年度房屋契稅繳款書為證，上
    訴人除辯稱：前開房屋為兩造之父鄭川連於分產已分給上訴人，並於生前同意上
    訴人居住使用至今，係被上訴人趁鄭川連在世時中風不省人事之際，偷偷前往辦
    理贈與手續，其並非無權使用該房屋等語外，對其餘部分則未予爭執，是上訴人
    未予爭執之部分被上訴人所為之主張堪信為真。
五、又查，上訴人所稱系爭房屋已由兩造之父鄭川連於分家產時分配予伊，係被上訴
    人利用鄭川連不省人事時偷偷辦理贈與手續一節，固舉證人謝西河、鄭炎泉、林
    俊雄之證詞為證，惟證人鄭炎泉雖於原審到庭證稱：有聽到鄭川連說老大（即訴
    外人鄭清賜）、老二（即上訴人）分舊房子，老三（即訴外人鄭清讚）、老四（
    即被上訴人）分新房子，但亦稱兩造及其他兄弟是否同意上開分法，並不清楚等
    語，是證人對兩造間之分產詳情，並無法確知；另證人謝西河則到庭證稱：其曾
    於八十一年間到醫院探望鄭川連，當時鄭川連已無法說話，然卻又稱鄭川連係於
    八十二年間死亡云云，查鄭川連係於八十四年七月二十日死亡，有醫院之診斷證
    明書在卷可稽，足見謝西河記憶之時間與事實顯然不符，其證詞亦有可議；而證
    人林俊雄於本院到庭證述：很久以前鄭川連介紹伊向第二兒子購買玉米，伊常去
    他家與鄭川連聊天，鄭川連稱其有四個兒子，並有兩座三合院，舊房子要分給老
    大、老二，新房子要分給老三、老四，新舊三合院就在隔壁，中間隔有圍牆，當
    時他們居住之情況亦是如此，伊聽到鄭川連說如何分產之事距離他過世時間約為
    多久已忘記，大約有八、九之時間，但究竟何時分產伊不知道等語，然被上訴人
    除否認證人證詞之真實性外，並稱新房子為鋼筋混凝土之二層樓建物，在舊三合
    院之隔壁，係渠等父親在世時由上訴人所蓋，上訴人即居住於該處等語，而上訴
    人亦自承舊三合院即係指本件系爭房屋，但新三合院在何處伊不知道，顯然證人
    林俊雄所述鄭川連所分配之房屋狀況與事實不符，參以兩造之父鄭川連名下所有
    之土地，除溪州鄉○○○段第四０六─二五六及六九五─一六地號土地及系爭房
    屋外，最遲均在民國六十九年間以前即陸續將土地分配與其四子並辦理移轉登記
    渠子名下完畢，此為兩造所是認，亦有土地登記謄本為憑，顯然兩造之父分產之
    時間應係在民國六十九年以前，而鄭川連係於八十四年死亡，是其死亡時間距其
    分產時間至少在十五年以上，此亦與證人林俊雄所述其聽到鄭川連陳述欲將系爭
    房屋分配予上訴人之時間約為鄭川連死亡前約八、九年有所出入，故證人林俊雄
    之證詞嫌屬有議，又兩造之父鄭川連於六十九年間以前分產時，果將系爭房屋分
    配予上訴人，為何迄至八十三年被上訴人受贈系爭房屋以前上訴人均未辦理房屋
    稅籍納稅義務人之變更，且系爭房屋之原坐落土地即溪州鄉○○○段第六九四之
    二地號土地，爾後卻係由被上訴人於八十九年間始向國有財產局購入，上訴人就
    其分配取得之建物全然未為保護自有資產之應有行為，是上訴人辯稱系爭房屋於
    其父於分家產時已分配予伊一節，殊難採信。反之，系爭未辦保存登記之建物鄭
    川連於生前即八十三年間已贈與鄭清賜及原告，每人各取得權利二分之一，同時
    並將溪州鄉○○○段第四０六─二五六、六九五─一六地號二筆土地分別贈與予
    被上訴人及鄭清賜，當時係委由代書劉金定辦理上開第六九五之一六、四０六之
    二五六地號土地之所有權移轉登記手續及系爭房屋之納稅義務人變更手續，辦理
    移轉及變更手續時鄭川連之意識清楚，並請領二份印鑑證明，一份辦理土地贈與
    移轉，一份申請房屋契稅交予公所，當時係由乙○○載代書劉金定與鄭川連一同
    前往溪州戶政事務所辦理，劉金定曾前往鄭川連住處確認其贈與之意願，並於同
    日辦領印鑑證明等情，業據證人劉金定於原審到庭結證無訛，並有贈與所有權移
    轉契約書在卷足憑，因此系爭房屋確實已由兩造之父於生前贈與予被上訴人，洵
    堪認定，且八十八年四月二十一日修正前之民法第四百零七條規定，以非經登記
    不得移轉之財產為贈與者，在未為移轉登記前，其贈與不生效力，係適用於須經
    登記始得移轉之財產，因違章建築為未辦保存登記之不動產，無法辦理移轉登記
    ，即無該條之適用，則被上訴人與其父間關於系爭房屋之贈與契約，亦無因此而
    有不生效力之問題。
六、另查，上訴人復主張系爭房屋係由原所有權人即其父親鄭川連於生前同意其使用
    ，兩造均係鄭川連之繼承人，因繼承之關係共同取得系爭房屋之所有權而公同共
    有，上訴人即可合法使用該房屋，且被上訴人亦應繼承其父之義務，繼續提供該
    房地予上訴人使用云云。按違章建築之讓與，雖因不能為移轉登記而不能為不動
    產所有權之讓與，但受讓人與讓與人間如無相反之約定，應認為讓與人已將該違
    章建築之事實上處分權讓與受讓人（最高法院六十七年二月廿一日民庭總會決議
    參照）。本件兩造之父鄭川連生前將系爭未經保存登記之房屋贈與被上訴人，雖
    因不能為移轉登記而不能為不動產所有權之贈與，惟依前揭說明，應認鄭川連已
    將系爭房屋之事實上處分權贈與被上訴人，縱使系爭房屋為兩造之父鄭川連於生
    前所無償提供予上訴人使用，上訴人與鄭川連間係屬使用借貸關係，僅具有債之
    效力，並不及於因贈與而繼受該房屋之被上訴人，是被上訴人並無借用房屋予上
    訴人之義務；且兩造之父鄭川連既已將系爭房屋之事實上處分權贈與被上訴人，
    即不得再隨意主張該房屋所有權為其原始取得，而對受贈人即被上訴人主張有所
    有權存在可繼續占有使用該房屋，則上訴人身為鄭川連之繼承人，於其父死亡後
    當然亦不得以繼承房屋所有權為由，逾越其父可主張之權利，而謂可合法繼續占
    用此違章建築；再系爭房屋坐落之土地即溪州鄉○○○段六九四之三地號土地，
    係被上訴人將其父生前贈與予伊及鄭清賜並移轉取得所有權之同地段四０六─二
    五六及六九五─一六地號二筆土地，與其在父親死亡後向國有財產局購入之同地
    段六九四之二地號土地共三筆，合併分割為三筆土地後所取得之其中一筆土地所
    有權，是此筆六九四之三地號土地並非被上訴人因繼承而概括受讓父親之所有權
    而來，上訴人未經被上訴人之同意而使用該筆土地即為無權占用。綜上，上訴人
    所為被上訴人應繼承兩造之父無償借用系爭房屋予上訴人使用之義務，及其因繼
    承其父就該房屋之所有權而可繼續占有使用該房屋，且其因有權占用該房屋故亦
    得使用房屋所坐落之被上訴人所有之系爭六九四之三地號土地等抗辯，均於法無
    據，為無理由。
七、復按不動產物權依法律行為而取的者，非經登記不生效力，為民法第七百五十八
    條所明定。此項規定，並不因不動產為違章建築而有例外（本院六十二年台上字
    第二四一四號判例參照），系爭房屋既未辦理建物所有權第一次登記，兩造之父
    即無法將所有權移轉登記於被上訴人，則上訴人尚未取得系爭房屋之所有權，僅
    能取得事實上處分權甚明，從而被上訴人自無從依民法第七百六十七條之規定本
    於所有權之作用請求被上訴人遷出該違章建築。惟被上訴人另於上訴審追加民法
    第一百八十四條侵權行為之規定，主張上訴人應負損害賠償責任，並依民法第二
    百十三條之規定請求上訴人回復原狀遷讓系爭房屋予被上訴人。按違章建築之讓
    與可認讓與人已將該違章建築之事實上處分權讓與受讓人，已如前述，因此本件
    被上訴人已取得系爭建築物之事實上處分、占有、使用、收益之權，則該違章建
    築受上訴人不法侵害占用之時，被上訴人自得依侵權行為之規定請求上訴人負損
    害賠償責任，故被上訴人主張上訴人應依民法第二百十三條第一項之規定，將系
    爭房屋回復原狀遷讓交還予被上訴人，即於法有據。又系爭房屋所坐落之溪州鄉
    ○○○段第六九四之三地號土地，為被上訴人所有，上訴人未經被上訴人之同意
    占有使用該筆土地之全部，係屬無權占用，被上訴人依民法第七百六十七條所有
    物返還請求權之規定，請求上訴人返還該土地之全部，亦有理由，應予准許。
八、末查，被上訴人主張上訴人無權占用系爭房地，致被上訴人受有損害，另依不當
    得利、侵權行為之規定請求上訴人自占有之日即民國八十五年四月七日起至交還
    之日止，土地以申報地價每平方公尺二百八十八元，房屋依現值三萬五千九百元
    ，均以年息百分之十計算，按年給付原告損害金一萬五千三百九十八元。查無權
    占有他人土地，係無法律上之原因而受利益，致他人受有損害，占有人可獲得相
    當於租金之利益為社會通常之觀念，並以該租金之金額為所有人所受之損害及無
    權占有人所受之利益，而房屋亦屬不動產應併同適用。按城市地方房屋之租金，
    以不超過土地及其建築物申報總額年息百分之十為限，為土地法第九十七條第一
    項所明定，是此項房屋之租金應受年息百分之十之限制者，須以土地及其建築物
    兩者之申報總額為其計算標準；次按土地法第一百零五條規定，於租用基地建築
    房屋準用同法第九十七條規定，城市地方房屋基地之租金，以不超過土地申報總
    價額年息百分之十為限。本件就系爭房屋部分，即如附圖所示編號一至八及甲、
    乙、丙部分面積一一二．六四平方公尺之建物，被上訴人自八十三年七月二日起
    即因受兩造之父之贈與，而取得該建物之事實上處分權，是上訴人自該時起即屬
    無法律上之原因而占用該建物，受有相當租金之利益，被上訴人請求自八十五年
    四月七日起（即九十年四月四日起訴之前五年間）至遷讓日止之相當於租金之損
    害，為有理由。查系爭房屋之價值為三萬五千九百元，土地部分八十三年七月一
    日起申報地價每平方公尺為一百三十元為、八十六年七月一日起每平方公尺為一
    百五十元、八十九年七月一日起每平方公尺為二百八十八元，此有契稅繳款書及
    地價謄本附卷可按，又因系爭六九四之三地號土地迄九十年七月份其公告現值已
    達每平方公尺二千二百元，以為申報地價之七至八倍，故關於相當於租金利益之
    計算，以申報總價年息百分之十為準尚稱合理，故經核算房屋部分自八十五年四
    月七日至八十六年六月三十日止之損害金為六千二百十八元〈｛（土地及其建築
    物兩者之申報總額即130×112.64＋35900）×10％×449／365｝＝6218（以下均
    四捨五入）〉，八十六年七月一日至八十九年六月三十日止之損害金為五千二百
    八十元〈｛（150×112.64＋35900）×10％×3｝＝15840〉，八十九年七月一日
    起每年之損害金為〈｛（288×112.64＋35900）×10％｝＝6834〉，是房屋部分
    總計被上訴人得請求之損害金為二萬二千零五十八元（6218＋15840＝22058）及
    自八十九年七月一日起至遷讓房屋之日止，按年給付六千八百三十四元；又房屋
    以外之空地部分，面積為二九七˙三六平方公尺，因此部分第六九四之三地號土
    地被上訴人係自八十九年六月七日始登記取得其前身即同地段六九四之二地號土
    地，因此其因上訴人無權占用該筆土地，不論係因不法行為之侵害行為或無法律
    上之原因受有利益，致被上訴人受有損害之始日均應為八十九年六月七日，即被
    上訴人得請求土地部分之損害金應自八十九年六月七日起算，經核算此部份八十
    九年六月七日至同年六月三十日之損害金為二百九十三元（150×297.36×10％
    ×24／365＝293），八十九年七月一日起每年之損害金為八千五百六十四元（
    288×297.36×10％＝8564）。綜上，被上訴人就系爭房屋及土地得向上訴人請
    求相當於租金之損害額在二萬二千三百五十一元（22058＋293＝22351）及自八
    十九年七月一日起至遷讓房屋之日止，按年給付一萬五千三百九十八元（6834
    ＋8564＝15398）之範圍內，洵屬正當，應予准許，逾上開金額之請求，為無理
    由，應予駁回。
九、綜上所述，被上訴人即附帶上訴人依據侵權行為之法律關係，主張上訴人即附帶
    被上訴人應將如原審判決附圖所示編號一至八及甲、乙、丙部分面積一一二．六
    四平方公尺之建物回復原狀遷讓交還被上訴人，及依民法第七百六十七條所有物
    返還請求權之規定，請求上訴人將溪州鄉○○○段第六九四之三地號土地全部返
    還被上訴人，並請求上訴人給付於二萬二千三百五十一元及自八十九年七月一日
    起至遷讓房屋之日止，按年以一萬五千三百九十八元計算之損害金範圍內，均有
    理由，應予准許，逾此範圍之請求，則為無理由，應予駁回。從而，原審判決上
    訴人應將坐落彰化縣溪州鄉○○○段六九四之三地號，其中如附圖編號Ａ、Ｂ、
    Ｃ、Ｄ、Ｅ所示，面積二九七．三六平方公尺之空地（即編號一至八及甲、乙、
    丙以外之部分）返還被上訴人，及上訴人應給付被上訴人一萬八千一百四十七元
    ，及自民國八十九年七月一日起至前項所示土地返還之日止，按年以八千五百六
    十四元計算之損害金，並就該部分為假執行之宣告，於法並無不合，上訴人上訴
    意旨指摘原判決此部份係屬不當，求予廢棄改判，為無理由，應予駁回其上訴。
    又依前所述，附帶被上訴人亦應將如附圖所示編號一至八及甲、乙、丙部分面積
    一一二．六四平方公尺之建物遷讓交還被上訴人，及尚須再給付附帶上訴人四千
    二百零四元及自民國八十九年七月一日起至前項所示土地返還之日止，按年以六
    千八百三十四元計算之損害金，原審駁回附帶上訴人此部份之請求及假執行之聲
    請，尚有未洽，附帶上訴人就此部分指摘原審判決不當，求予廢棄改判，為有理
    由，應由本院依法予以廢棄改判如主文第二項所示。而原審就附帶上訴人超過二
    萬二千三百五十一元及自八十九年七月一日起至遷讓房屋之日止，按年以一萬五
    千三百九十八元計算之損害金部份之請求，為駁回之敗訴判決，並駁回該部分假
    執行之聲請，核無不當，此部分附帶上訴即無理由，亦應駁回其該部分之附帶上
    訴。
十、結論：上訴人之上訴為無理由，附帶上訴人之附帶上訴為一部有理由，一部無理
    由，依民事訴訟法第四百三十六條之一第三項、第四百四十九條、第四百五十條
    、第七十八條、第七十九條但書，判決如主文。
中      華      民      國     九十二    年      六     月      五      日
                                    臺灣彰化地方法院民事第二庭
~B審判長法官  何志通
~B法      官  廖國佑
~B法      官  黃倩玲
右為正本係照原本作成。
本件不得上訴
中      華      民      國     九十二    年      六     月      十二    日
~B法院書記官  林憲男


司法院資訊處製作；財團法人民間司法改革基金會備份。
